【裁判字號】    90,台上,2379
【裁判日期】    901221
【裁判案由】    清償債務
【裁判全文】
最高法院民事判決                                九十年度台上字第二三七九號
    上  訴  人  乙○○
    訴訟代理人  趙國生律師
    被 上訴 人  甲○○
右當事人間請求清償債務事件，上訴人對於中華民國八十九年二月二十九日台灣高等
法院第二審判決（八十八年度上字第一○一六號），提起上訴，本院判決如左：
    主  文
上訴駁回。
第三審訴訟費用由上訴人負擔。
    理  由
本件被上訴人主張：兩造為引進資金事，於民國八十五年十月八日簽訂引進資金存款
作業協議書，並由被上訴人交付上訴人新台幣（下同）二百萬元定金以取信上訴人，
再由被上訴人即引方之需款人與上訴人洽商引進資金額度、存款銀行及期日等細節，
兩造簽訂系爭協議書後，約定同日下午在台北市○○○路福樂咖啡廳見面，被上訴人
之需用資金者劉先生與上訴人見面尚未坐下，上訴人即指責劉某說：「你這次到底是
真的還是假的？」。劉某聞此不禮貌之言論，未發一言即行離去，致無法完成契約。
系爭協議書未經劉先生同意，依民法第一百十七條之規定，不生效力，且就協議書上
空白處即第一條之定存額度、第六條第一款之自備款、第六款之日數，均尚未填載，
兩造之契約尚未成立，僅為草約，上訴人沒收二百萬元，依系爭協議書第六條第五款
之規定，既屬上訴人違約，自構成不當得利，且係因可歸責於上訴人之事由，致不能
履行，應加倍返還其所受定金等情，爰依系爭協議書第六條第五項、民法第一百七十
九條、第二百四十九條第三項之規定，求為命上訴人給付四百萬元及自八十五年十月
九日起至清償日止按年息百分之十八計算利息之判決（第一審判命上訴人給付二百萬
元及自八十五年十月九日起至清償日止，按年息百分之五計算之利息，駁回被上訴人
其餘之請求。上訴人就其敗訴部分提起上訴，被上訴人就其敗訴部分，未據聲明不服
。原審就第一審所命上訴人給付中關於自八十五年十月九日起至八十七年十月一日止
之利息部分予以廢棄，改判駁回被上訴人該部分之訴，並駁回上訴人其餘之上訴。被
上訴人就其原審敗訴部分，因依法不得上訴第三審，已告確定）。
上訴人則以：兩造簽立系爭協議書，已詳列雙方責任、義務、罰則等規定，被上訴人
所指協議書之空白處均已填載完成，即引方支付資方本次定期存款千分之二為定金，
載明三日內引方備齊百分之三‧八自備款，並提出受存銀行，會同進入銀行櫃台辦理
一般定期存款手續，且資方金主代表許允兜亦已備妥資金證明，系爭協議書已成立，
被上訴人始交付二百萬元定金。惟上訴人持有之協議書原本已遺失，簽訂協議書後，
雙方見面時，被上訴人引方需用資金者劉某，因前曾透過仲介與上訴人連繫引進資金
未辦成，上訴人為求慎重始行詢問，並非無禮，劉某即行離去，上訴人已備妥資金證
明，雖尚未提出，然係因可歸責被上訴人事由所致，且縱認兩造協議書僅為預約或草
約，上訴人係因被上訴人違約致迄未履行本約，依系爭協議書第五條之約定，上訴人
有權沒收被上訴人交付之二百萬元等語，資為抗辯。
原審依審理之結果，以：被上訴人主張之事實，業據其提出引進資金存款作業協議書
為證，且為上訴人所不爭執，堪信為真實，上訴人雖辯稱系爭協議書第一條、第六條
第一、六款之空白處均已填載完成，兩造契約已成立云云。惟查原審當庭勘驗被上訴
人提出之系爭協議書原本結果，該原本記載共計十二條，資方代表與引方代表，分別
為上訴人與被上訴人，其中除(1)第一條定存額度之金額若干、(2)第六條第一項交付定
存額度比例之自備款、(3)第六條第六項訂約後幾日內辦理定存作業手續等為空白，其
餘條款均係就兩造之契約義務，及上訴人收受二百萬元定金，則已記載明確。上訴人
復自認該協議書之簽名及印文為真正，且證人即系爭協議書之見證人趙之偉證稱簽協
議書之時，第一條、第六條第一、六款，均為空白，因為兩造沒有權利決定數額，必
須等金主跟借方談成才知道到底要借多少錢等語。再參以兩造係於協議書簽訂後，始
約定與被上訴人引方需用資金者劉某見面，且兩造須待劉某與上訴人洽談完成後始進
行後續至銀行存款等事宜，而談成後，劉某與上訴人方面之金主均不會於系爭協議書
上簽名，亦不會另訂契約，惟劉某與上訴人見面後，尚未談及有關本件契約相關任何
情事，即因一言不合不歡而散，此為兩造所不爭。衡諸上情，本件契約雖係由兩造所
訂立，惟實際需用資金之人為劉某，而前開協議書上空白處均係有關定存額度、自備
款之比例及幾日內至銀行辦理定存作業手續等有關資金引進之重要事項，倘如上訴人
主張兩造就前開事項已約定完成，毋需實際需用資金之劉某決定，則兩造何須約劉某
見面詳談，況上訴人亦不否認見面係為提出資金證明與劉某，綜上情節，上訴人辯稱
系爭協議書均已填載完成，委無足取，被上訴人主張兩造簽訂之協議書尚有前開空白
處尚未填載，堪予認定。被上訴人因而主張兩造簽訂之系爭協議書尚未成立，上訴人
雖以被上訴人已交付定金二百萬元，且上訴人已調資金，契約已成立，縱未成立亦已
成立預約或草約云云。按訂約當事人之一方，由他方受有定金時，其契約視為成立。
當事人互相表示意思一致者，無論其為明示或默示，契約即為成立。當事人對於必要
之點，意思一致，而對於非必要之點，未經表示意思者，推定其契約為成立，關於該
非必要之點，當事人意思不一致時，法院應依其事件之性質定之。民法第二百四十八
條、第一百五十三條分別定有明文。是契約當事人雖交付定金，仍須就契約成立必要
之點已意思表示一致，契約始為成立，非謂不顧當事人之意思如何，僅有定金之交付
，即認契約一概視為成立。倘當事人對於契約成立必要之點尚未意思表示合致，縱受
有定金，則該定金之性質應解釋為立約定金，即為保證立約之定金，而非證約定金。
經查：本件兩造於八十五年十月八日簽訂系爭協議書，且該協議書之約定尚有第一條
定存額度之金額、第六條第一項依定存額度比例交付自備款、第六條第六項訂約後幾
日內辦理定存作業手續等三處為空白尚未填載，而前開空白欄所應記載者，須視被上
訴人引方之需用資金者與上訴人見面洽談後始能決定，亦即須就前開空白處填載完成
後，兩造始得進行該協議書所約定之事項，即上訴人資方之金主依談妥之定存額度至
被上訴人提供之銀行存入定存後，並知會被上訴人，被上訴人再向銀行確認，被上訴
人引方之需用資金者再向銀行借貸同額款項，業經被上訴人陳明在卷，且為上訴人所
不爭，衡之上情，前開空白處有關定存額度、自備款及辦理期限等，均為兩造當事人
就引進資金存款作業流程所必須具備之要件，即為兩造引進資金存款契約之必要事項
，倘當事人對於該必要事項未經意思表示合致，引進資金存款之程序即無從進行，是
前開空白欄所未記載之事項既於兩造訂約時尚未記載，是被上人雖已交付定金，依前
述說明，兩造就契約必要之點尚未意思表示合致，則該定金之性質應屬立約定金，即
在契約成立以前交付之定金，用以擔保契約之成立，殆無疑義。又該定金二百萬元，
於系爭協議書談成後即作為自備款之一部分，於被上訴人違約時，即作為違約賠償乙
節，有系爭協議書第六條第一款、第五款在卷足參，衡情該定金亦兼俱違約定金之性
質。查兩造訂立系爭協議書後，隨即約定同日下午由被上訴人引方偕同需用資金者劉
某與上訴人洽商引進資金存款之相關事宜，詎雙方見面後，因被上訴人事先不知劉某
已於先前由他人引介洽商資金存款事宜，因故未洽商成立，而此次經被上訴人引介，
所洽商者又是上訴人，因前此已有洽商不成之不悅經驗，故劉某見到上訴人即說：「
怎麼又是你？」上訴人則問劉某說：「你這次是真的還是假的？」劉某一聽很生氣，
皮包一摔就走了，事情就沒談成等情，為兩造所不爭，且經被上訴人於臺灣臺北地方
法院檢察署八十七年度偵續字第二九八號偵查中陳明綦詳，則劉某與上訴人再次見面
洽商立生齟齬，隨即拂袖而去不願訂約，自未完成系爭協議書前述之空白處，且兩造
之協議書自簽約迄今均未就系爭協議書所載第一條定存額度之金額、第六條第一項依
定存額度比例交付自備款、第六條第六項訂約後幾日內辦理定存作業手續等空白處填
載完成，即就契約必要之點尚未意思表示合致，兩造之協議書即尚未成立，而系爭協
議書並非約定將來訂立一定契約之協議，亦無成立預約或草約可言。綜上所述，兩造
之引進資金存款協議契約既係因必要之點尚未意思表示合致而未成立，則上訴人受領
定金二百萬元，即屬無法律上之原因而受有利益，致被上訴人受有損害，依民法第一
百七十九條之規定，自屬不當得利。從而被上訴人依不當得利之法律關係，訴請上訴
人返還定金二百萬元，及自起訴狀繕本送達翌日即八十七年十月二日起至清償日止，
按年息百分之五計算之利息，於法並無不合，應予准許。並說明兩造其餘主張及陳述
，經審酌後與本件判決結果不生影響，毋庸逐一論述，爰維持第一審所命上訴人給付
被上訴人二百萬元及自八十七年十月二日起算之法定遲延利息部分之敗訴判決，駁回
上訴人對該部分之上訴，經核於法並無違背。上訴論旨，仍執陳詞，並就原審取捨證
據、認定事實及解釋契約之職權行使，指摘原判決其敗訴部分不當，求予廢棄，為無
理由。
據上論結，本件上訴為無理由。依民事訴訟法第四百八十一條、第四百四十九條第一
項、第七十八條，判決如主文。
中      華      民      國     九十     年     十二     月    二十一    日
                              最高法院民事第二庭
                                  審判長法官  曾  桂  香
                                        法官  劉  延  村
                                        法官  劉  福  聲
                                        法官  黃  秀  得
                                        法官  顏  南  全
      右正本證明與原本無異
                                              書  記  官
中      華      民      國    九十一    年      一      月      二      日


司法院資訊處製作；財團法人民間司法改革基金會備份。
